臺灣臺南地方法院民事判決　　　　　　　 96年度訴字第318號
原　　　告　丁○○
被　　　告　峰安金屬工業股份有限公司
法定代理人　乙○○
　　　　　　丙○○
　　　　　　戊○○
　　　　　　甲○○
上列當事人間請求塗銷土地抵押權登記事件，經本院於民國96年
6月6日言詞辯論終結，判決如下：
    主  文
被告應將坐落台南縣仁德鄉○○段三七○地號、面積四四二點八
五平方公尺、地目旱、設定權利範圍四分之一、土地他項權利部
登記次序：○○○一、收件字號：民國八十四年歸地字第○二二
三二二號、登記日期：民國八十四年十二月二十六日、權利價值
本金最高限額新台幣貳佰壹拾陸萬元之抵押權設定登記，予以塗
銷。
訴訟費用新台幣壹萬肆仟壹佰陸拾柒元由被告負擔。
　　事實及理由
甲、程序部分：
一、「因不動產之物權或其分割或經界涉訟者，專屬不動產所在
    地之法院管轄。」，民事訴訟法第10條第1項定有明文。又
    「請求塗銷土地之抵押權設定登記，顯在行使土地所有人之
    除去妨害請求權，自係因不動產物權涉訟，應專屬該不動產
    所在地之地方法院管轄。」（最高法院87年度台上字第1421
    號裁判要旨參照），本件被告營業所雖設於高雄縣大寮工業
    區○○路16號，非本院管轄區域，惟原告以抵押權所擔保之
    債權已不存在為由，請求塗銷抵押權登記，即屬行使土地所
    有人除去妨害請求權之不動產物權訴訟，應專屬不動產所在
    地之法院管轄。系爭抵押土地坐落台南縣仁德鄉○○段370
    地號，為本院管轄區域，揆諸上開說明，自應專屬本院管轄
    ，合先說明。
二、按「法人至清算終結止，在清算之必要範圍內，視為存續。
    」、「解散之公司，於清算範圍內，視為尚未解散。」、「
    前條解散之公司，在清算時期中，得為了結現務及便利清算
    之目的，暫時經營業務。」，民法第40條第2項、公司法第
    25條、第26條分別定有明文。次按公司設立登記，經主管機
    關撤銷者，亦為公司解散之原因，公司解散後，尚須經清算
    程序，了結其法律關係，在清算範圍內，視為尚未解散，即
    在清算完結前，法人之人格於清算之範圍內仍然存續，必待
    清算完結後，公司之人格始歸消滅（最高法院81年度第2次
    民事庭會議決議）。本件依原告主張其提供所有系爭坐落台
    南縣仁德鄉○○段370地號土地應有部分1/4，設定最高限額
    抵押權予被告，以供作訴外人耀春工業股份有限公司（以下
    簡稱耀春公司）向被告購買鋁錠所生貨款債務之擔保，現渠
    等間已無債權債務關係，且因耀春公司與被告均經解散，將
    來亦確定不再發生債權債務關係，訴請塗銷上開抵押權登記
    等情，已據原告提出經濟部函二件、被告公司變更登記表、
    土地登記簿謄本等附卷為證，則原告本件請求核屬被告解散
    後為了結現務之清算程序。復經被告營業所在地之台灣高雄
    地方法院查覆該院迄無被告宣告重整、破產或陳報清算終結
    事件，準此，被告法人格在清算未終結前既視為存續，即具
    備當事人能力。
三、「本法所稱之公司負責人，在有限公司、股份有限公司為董
    事」、「公司之清算，以董事為清算人，但本法或章程另有
    規定或股東會另選清算人時，不在此限。」、公司法第8條
    第1項、第322條第1項定有明文。經查，被告業經經濟部92
    年5月8日經授商字第09201136010號函廢止登記，有原告提
    出經濟部96年2月1日經授商字第09601025510號函附卷可稽
    ，依公司法第26條之1準用同法第24條、25條之規定，應行
    清算，且於清算範圍內視為尚未解散。被告於廢止登記後，
    未據股東會選任清算人，依卷附原告提出之被告公司章程，
    並未就選任清算人為特別規定，且於章程第34條明定「本章
    程未盡事宜，悉依照公司法及其他法令規定辦理。」，則參
    照上揭公司法第8條第1項、第322條第1項前段之規定，自以
    全體董事為清算人。次查，依卷附原告提出經濟部被告公司
    變更登記表，被告除董事長乙○○外，另有自然人董事丙○○、戊○○、甲○○等三人，法人董事安貿投資股份有限公
    司（以下簡稱安貿投資公司）與台灣貨櫃儲運股份有限公司
    （以下簡稱台灣貨櫃儲運公司），其中董事戊○○亦為台灣
    貨櫃儲運公司董事長，董事長乙○○即安貿公司指派代表安
    貿公司在被告公司行使職務之人，此有原告提出經濟部公司
    變更登記表三份在卷可明，並據被告董事長乙○○到院陳述
    無訛，從而，原告併列被告公司全體自然人董事乙○○、丙○○、戊○○、甲○○為被告之法定代理人，提起本件訴訟
    ，在程序上即符合上開法律之規定。被告董事丙○○、戊○○雖具狀陳述，已辭任被告公司董事職務或已無意願再繼續
    任董事職等情，惟按公司法第192條第4項固規定「公司與董
    事間之關係，除公司法另有規定外，依民法關於委任之規定
    。」，依民法第549條第1項，董事固非不得隨時終止委任契
    約，惟「公司設立登記後，有應登記之事項而不登記，或已
    登記之事項有變更而不為變更登記者，不得以其事項對抗第
    三人。」，為公司法第12條所明定，參照同法第393條第1項
    第5款、第2項之規定「董事、監察人姓名及持股，為股份有
    限公司登記事項，主管機關應予公開，任何人得向主管機關
    申請查閱或抄錄。任何人得至主管機關之資訊網站查閱。」
    ，則董事之變更即屬依公司法應予登記之事項，縱此項變更
    登記非公司設立登記之成立要件，公司與董事間權利義務關
    係亦不以辦理此項變更登記為要，惟參照公司法第12條之規
    定，在未辦理董事變更登記前，被告或被告之董事尚不得以
    終止委任契約為由，對抗第三人之原告。被告公司登記事項
    ，既仍列董事丙○○、戊○○，則渠等於本件訴訟中所為否
    認為被告董事之抗辯，尚難憑採。
乙、實體部分
一、原告起訴主張：
    (一)原告原係訴外人耀春公司法定代理人，耀春公司因鑄造鋁
      製品之需要，向被告峰安金屬工業股份有限公司長期訂購
      「鋁錠」，民國（下同）84年12月間由原告提供所有坐落
      台南縣仁德鄉○○段370地號土地、面積442.85平方公尺
      、應有部分1/4，設定抵押權予被告，供作銷貨貨款擔保
      。嗣耀春公司於88年11月2日解散，被告亦於92年5月8日
      廢止公司登記解散在案。
    (二)原告提供不動產設定抵押權，係供作耀春公司向被告銷貨
      貨款債務之擔保，而今買賣雙方均已解散而不存在，雖抵
      押權存續期間為不定期限，惟兩造間並無債權債務關係，
      將來亦確定不再發生債權債務關係，而抵押權之性質係從
      屬於債權而存在，兩造間既已無債權之主權利存在，其從
      權利亦無所附麗，原告自得請求被告塗銷抵押權設定登記
      。
    (三)聲明：
      請求判令塗銷台南縣歸仁地政事務所地字第02232號抵押
      權登記。
二、被告董事長乙○○對於原告主張之事實，並未否認，惟陳述
    其係掛名董事長，對於業務不了解等語，並聲明：駁回原告
    之訴。
三、按抵押權所擔保者除契約另有訂定外，包括原債權、利息、
    遲延利息及實行抵押權之費用在內，為民法第861條所明定
    。最高限額抵押權，係由所有人提供抵押物，與債權人訂立
    在一定金額之限度內，擔保現在已發生及將來可能發生之債
    權。最高限額抵押契約定有存續期間者，其期間雖未屆滿，
    然若其擔保之債權所由生之契約已合法終止或因其他事由而
    消滅，且無既存之債權，而將來亦確定不再發生債權，其原
    擔保之存續期間內所可發生之債權，已確定不存在，依抵押
    權之從屬性，應許抵押人請求抵押權人塗銷抵押權設定登記
    ，最高法院83年台上字第1055號著有判例可資參照。經查，
    原告主張原告提供其所有坐落台南縣仁德鄉○○段370地號
    土地應有部分1/4設定抵押權予被告，以擔保訴外人耀春公
    司向被告公司銷貨之貨款債務，於84年12月26日辦理本金最
    高限額216萬元之抵押權設定登記，存續期間為不定期限，
    抵押權人登記為被告，抵押人與債務人均登記為原告，已據
    原告提出土地登記簿謄本一份附卷為證。次查，訴外人耀春
    公司營業所設於台南市○○街74號，本院迄查無耀春公司或
    原告對被告負有貨款債務之裁判、訴訟上和解或調解事件，
    有公司登記資料與本院分案室索引查詢資料在卷可明。又耀
    春公司經申請解散登記，業經經濟部88年11月10日經 (88)
    中字第88978322號函核准解散，而被告於92年5月8日為經濟
    部以經授商字第09201136010號函廢止登記，均有原告提出
    經濟部函二件附卷可佐，耀春公司與被告既分別辦理解散登
    記與廢止登記，已無營業事實，自無從再發生銷貨交易，則
    原告主張兩造間無既存債務，將來亦確定不再發生債權債務
    關係，與上開事證尚無不符。被告董事長乙○○雖於最後言
    詞辯論期日到庭陳述對於被告公司業務不了解，惟其對於原
    告主張之事實，並未爭執，亦未提出相關證據資料以供本院
    審酌，本院參酌上開事證，堪信原告之主張為真實可採。
四、從而，本件最高限額抵押權所擔保之貨款債權既確定不存在
    ，將來亦確定不再發生，基於抵押權之從屬性，原告請求塗
    銷抵押權登記，即屬於法有據，應予准許。
五、末按訴訟費用，由敗訴之當事人負擔。法院為終局判決時，
    應依職權為訴訟費用之裁判。民事訴訟法第78條、第87條第
    1項定有明文。本件訴訟費用額確定為14,167元（即第一審
    裁判費），原告既獲勝訴判決，上開訴訟費用應由被告負擔
    。
六、據上論結：本件原告之訴為有理由，依民事訴訟法第87條第
    1項、第78條，判決如主文。
中　　華　　民　　國　　96　　年　　6　　 月　　29 　日
                  民事第一庭    法　官　林逸梅
以上正本係照原本作成。
如對本判決上訴，須於判決送達後20日內向本院提出上訴狀。
中　　華　　民　　國　　96　　年　　6 　　月　　29　　日
                                書記官　楊建新
